ACORDAO-COMPLETO-2536232

ACÓRDÃO 4189/2022 ATA 28/2022 - SEGUNDA CÂMARA

VISTOS, relatados e discutidos estes autos de Recurso de Reconsideração, interposto pelo Sr. José Ribamar Moreira Gonçalves, ex-Prefeito do Município de Icatu-MA, contra o Acórdão 8305/2021-TCU-Segunda Câmara, da relatoria do Ministro Raimundo Carreiro, que jugou irregulares as suas contas, condenando-o, solidariamente com outros responsáveis, ao pagamento das quantias apuradas nos autos e aplicou-lhe multa no valor de R$ 80.000,00;
ACORDAM os Ministros do Tribunal de Contas da União, reunidos em Sessão da Segunda Câmara, diante das razões expostas pelo relator, com fundamento nos arts. 32, inciso I, e 33 da Lei 8.443/1992, em:
9.1. conhecer do Recurso de Reconsideração interposto pelo Sr. José Ribamar Moreira para, no mérito, negar-lhe provimento;
9.2. dar ciência desta decisão ao recorrente e aos demais interessados.

Recurso de Reconsideração, interposto pelo Sr. José Ribamar Moreira Gonçalves, ex-Prefeito do Município de Icatu-MA, contra o Acórdão 8.305/2021-TCU-2ª Câmara, da relatoria do Ministro Raimundo Carreiro, que jugou irregulares as suas contas, condenando-o, solidariamente com outros responsáveis, ao pagamento das quantias apuradas nos autos e aplicou-lhe multa no valor de R$ 80.000,00,

Segunda Câmara

Prefeitura Municipal de Icatu - MA.

3. Interessados/Responsáveis/Recorrentes:
3.1. Interessado: Fundo Nacional de Desenvolvimento da Educação (CNPJ 00.378.257/0001-81).
3.2. Responsáveis: Jose Ribamar Moreira Goncalves (CPF XXX.804.193-XX) e Juarez Alves Lima (CPF XXX.050.733-XX).
3.3. Recorrente: Jose Ribamar Moreira Goncalves (CPF XXX.804.193-XX).

13.1. Ministros presentes: Bruno Dantas (Presidente), Augusto Nardes, Aroldo Cedraz (Relator) e Antonio Anastasia.
13.2. Ministros-Substitutos presentes: Marcos Bemquerer Costa e André Luís de Carvalho.

AROLDO CEDRAZ

Ministro Raimundo Carreiro.

Trata-se de Recurso de Reconsideração (Peça 72) , interposto pelo Sr. José Ribamar Moreira Gonçalves, ex-Prefeito do Município de Icatu-MA, contra o Acórdão 8305/2021-TCU-Segunda Câmara (Peça 56) , da relatoria do Ministro Raimundo Carreiro, que jugou irregulares as suas contas, condenando-o, solidariamente com outros responsáveis, ao pagamento das quantias apuradas nos autos e aplicou-lhe multa no valor de R$ 80.000,00.
2.	A Secretaria de Recursos (Serur) analisou a admissibilidade e o mérito do recurso nos termos da instrução, que teve a concordância do corpo dirigente da unidade abaixo reproduzida como parte deste Relatório (Peças 89 a 91) :
	"[...] HISTÓRICO
2.	Trata-se de tomada de contas especial (TCE) instaurada pelo Fundo Nacional de Desenvolvimento da Educação (FNDE) , em desfavor de Juarez Alves Lima, ex-prefeito de Icatu (MA) , de 1/1/2009 a 31/12/2012 e de José Ribamar Moreira Gonçalves, também ex-prefeito do município, no período de 1/1/2013 a 31/12/2016 e de 1/1/2017 a 31/12/2020, tendo em vista à omissão no dever de prestar contas dos recursos repassados, entre 24/6/2010 a 28/4/2015, por força do Convênio 700065/2010, no valor de R$ 690.841,57 (peça 5) , cujo prazo de comprovação encerrou-se em 27/6/2015.
3.	O objeto convenial destinava-se à construção de escolas no âmbito do "Programa Nacional de Reestruturação e Aparelhagem da Rede Escolar Pública de Educação Infantil - Proinfância".
4.	Os responsáveis foram devidamente notificados pelo órgão repassador. Diante da ausência de justificativas suficientes para elidir a irregularidade e da não devolução dos recursos, o Relatório do tomador de contas imputou responsabilidade sobre a totalidade dos montantes transferidos: R$ 683.933,15 (peça 25) 
5.  	No âmbito deste Tribunal, os ex-gestores foram chamados em audiência e citação, conforme o quadro a seguir, extraído da instrução de peça 36:
	Irregularidade 1: não comprovação da boa e regular aplicação dos recursos federais repassados ao município de Icatu - MA, em face da omissão no dever de prestar contas dos valores transferidos, no âmbito do Convênio 700065/2010 (peça 10) , descrito como "Construção de Escola (s) , no âmbito do Programa Nacional de Reestruturação e Aparelhagem da Rede Escolar Pública de Educação Infantil - Proinfância"

	Conduta: não demonstrar a boa e regular aplicação dos recursos federais recebidos e geridos por meio do instrumento convenial

	Encaminhamento: citação dos Senhores de Juarez Alves Lima e José Ribamar Moreira Gonçalves

	Irregularidade 2: não cumprimento do prazo originalmente estipulado (27/6/2015) para prestação de contas do Convênio 700065/2010

	Conduta: descumprir o prazo originalmente estipulado para prestação de contas dos recursos federais recebidos

	Encaminhamento: Audiência do Sr. José Ribamar Moreira Gonçalves

6.	Da mesma forma que ocorreu na fase interna desta TCE, os nominados não se manifestaram. 
7.	No item 32 de sua Instrução de peça 36, a SecexTCE registra que, em "consulta ao sistema corporativo do instaurador, SIGPC, realizada na data de 3/12/2020, verifica-se que os responsáveis também não apresentaram contas junto ao instaurador e continuam inadimplentes"
8.	Caracterizada a revelia dos ex-prefeitos, o Relator anuiu às propostas uníssonas da Unidade Técnica e do Ministério Público junto ao Tribunal de Contas da União (MPTCU) , materializadas às peças 51/53 e 55, que concluíram pelo julgamento pela irregularidade das contas, imputação de débito e cominação da multa prevista no artigo 57 da Lei 8.443/92, porquanto não lograram comprovar a boa e regular aplicação dos recursos. 
9. 	Irresignado, o Sr. José Ribamar Moreira Gonçalves interpõe recurso de reconsideração (peça 72) , por meio do qual pleiteia o julgamento pela regularidade plena ou com ressalvas das contas, bem como, em caso de entendimento dissonante, realização de diligência in loco.
EXAME DE ADMISSIBILIDADE
10.	Reitera-se a análise preliminar de admissibilidade, promovida pela Serur (peças 74/75) e acatada pelo Exmo. Relator, Aroldo Cedraz (peça 79) , no sentido do conhecimento do recurso e da suspensão dos efeitos dos itens 9.3, 9.4 e 9.6 do Acórdão condenatório, com base nos artigos 32, inciso I, e 33 da Lei 8.443/1992.
EXAME DE MÉRITO
11.	Delimitação
11.1	Constitui objeto deste recurso de reconsideração examinar:
a) se a documentação e os argumentos apresentados são capazes de elidir as irregularidades atribuídas ao responsável;
b) se a intempestividade do trâmite processual deu causa à prescrição.
12. 	Das razões de defesa  (peça 72) 
13.	O recorrente inicia sua defesa alegando que não foram considerados, no Acórdão atacado, os princípios da legalidade e da verdade real, porquanto a construção da creche, licitada e iniciada na gestão anterior, foi completamente concluída e se encontra em pleno funcionamento desde 2016 até os dias atuais, possuindo 146 crianças matrículas, conforme consta no site do Ministério da Educação (p. 4, 9/12) .
14.	Advoga que, considerando-se os relatórios técnicos e fotográficos, os boletins de medição (1ª medição e nota fiscal, datadas de 8/8/2011, ambas no valor de R$ 76.079,77 - p. 6) , a contratação de professores e o cadastramento de alunos, não há possibilidade jurídica da ausência da prestação de contas final propiciar o ressarcimento ao erário (p .4) . 
15.	Ressalta que é surpreendente o fato de o FNDE e de o TCU não verificarem sequer se a obra fora executada ou não, mesmo que, em tese e em razão de vários fatores, não tenha havido uma devida prestação de contas nos termos da legislação, com todos os requisitos preenchidos. Fica admirado que, no relatório técnico, inexiste menção aos relatórios do Simec, às medições apresentadas, aos levantamentos in loco e às medições aferidas pelo FNDE, ou seja, que não há nada tecnicamente descrito, juntado ou narrado em relação à execução propriamente dita da obra (p. 7 e 13) .
16.	Questiona como o Sistema Integrado de Monitoramento, Execução e Controle - Simec e o Ministério da Educação e Cultura - MEC chegaram a cadastrar uma obra completamente executada e em funcionamento, sem o devido atesto de conclusão pelos órgãos técnicos do FNDE (p. 13) .
17.	Diferencia o desvio de finalidade, completamente vedado pela legislação (art.25, §2º da LC 101/2000) do desvio de objeto, que ocorre quando o convenente comete ações diversas daquelas previstas no termo de convênio, respeitando, todavia, o fim social a que se destinam os recursos. Isso posto, obtempera que não cometeu desvio de finalidade e atendeu ao interesse público, pois cumpriu exatamente o fim social maior almejado, ao executar o objeto que foi o principal motivo da celebração do convênio (p. 14 e 16) . 
18.	Nessa perspectiva, passa a discorrer sobre o tema acima, aduzindo à Lei de Responsabilidade Fiscal - LRF (Lei Complementar no 101/2000) e à jurisprudência deste TCU, notadamente aos Acórdão 4682/2012-TCU-Primeira Câmara, da relatoria da Ministra Ana Arraes, e 3.015/2010 - Plenário, da lavra do Ministro Relator Augusto Nardes (p. 14/17) .
19.	Destaca que suas constas deveriam ter sido julgadas regulares com ressalvas, conforme o disposto no artigo 16, inciso II, da Lei no 8.443/1992, e que, de acordo com as decisões desta Corte (Acórdão 7830/2010-TCU-Primeira Câmara, da relatoria do Ministro Valmir Campelo) , tal julgamento ocorre quando comprovado o desvio de objeto. Sob esse aspecto, entende que não há que falar em penalidades, porque a própria LRF (§ 2º do art. 25) penaliza somente aqueles que aplicaram recursos em finalidade diversa da estabelecida no termo de convênio (p. 15/16 e 18) .
20.	Sendo assim, assevera que o desvio de objeto, caracterizado pelo descumprimento de algumas cláusulas do convênio que ocasionaram a falta de prestação de contas, não gera, por si só, a reprovabilidade automática das contas, nem a devolução absoluta da totalidade dos recursos, uma vez que essas questões menores não podem de forma alguma superar a realidade, aqui configurada na execução real do objeto. E insiste, como a obra não trouxe prejuízos aos cofres municipais ou federais, não há que se falar em ressarcimento dos valores empregados no ajuste (p. 17/18) . 
21.	Objeta que não foi configurado o seu locupletamento ou de terceiros, bem como o desvio de recursos, cuja utilização somente ocorreu na implantação da obra, e especula que, como a população é a beneficiaria da creche, deveria também ser arrolada na condenação, pois recebe o serviço do Município, oriundo justamente da execução do convênio (p. 18) .  
22.	Realça que claramente o percentual físico executado é inteiramente compatível com o valor transferido pela União, não sendo detectadas outras irregularidades nas parcelas concluídas como sobrepreço, superfaturamento ou desvio de recursos, devendo pois o débito ser desconstituído (p. 19) .
23.	Pondera que admitir a manutenção da Decisão adversada implica prática terminantemente proibida pelo ordenamento jurídico: o enriquecimento sem causa em favor da União que seria duplamente beneficiada com a implantação da creche e com a devolução dos recursos pelo defendente (p. 19) .
24.	Destarte, proclama que não há a menor razoabilidade, nem proporcionalidade, nas penalidades que lhe foram aplicadas, sobre as quais já há diversos entendimentos e decisões nessa Corte de Contas (Acórdão 8625/2016-TCU-Segunda Câmara, da relatoria do Ministro Raimundo Carreiro) , quanto à extinção de débito, quando há execução do objeto em compatibilidade com os recursos repassados (p. 19/21) : 
25.	Por derradeiro, requer a aferição da obra, por meio dos documentos colacionados, a consulta aos sistemas do FNDE e a determinação de diligencia in loco, a fim de validar e confirmar todas as alegações aqui lançadas, sem embargo de registrar que inexistiu má-fé ou malversação na aplicação dos valores recebidos (p. 21) . 
Análise
26.	Diante da ausência total de comprovação do emprego dos recursos federais recebidos, o recorrente comete vários equívocos/omissões em sua argumentação, a seguir mencionados:
a) defende veementemente a elisão de sua condenação arrimando-se exclusivamente na construção do empreendimento que, segundo demonstra, encontra-se até mesmo em operação, em detrimento da necessária caracterização do vínculo de causalidade entre os recursos recebidos e a construção da creche;
b) exime-se de comentar ou justificar a omissão no dever de prestar contas;
c) como comprovação, apresenta de concreto, no corpo da peça defensiva, apenas: (i) a primeira folha do contrato TP 004/2011 (peça 72, p. 5) , celebrado com a empresa Procarde Construções Ltda., no valor de R$ 617.577,49 (inferior à quantia federal transferida - R$ 683.933,15) , informando que foram mantidas todas as condições e preços até a conclusão da obra, e (ii) uma única nota fiscal (p. 6, peça 72) , de valor correspondente a 11,56% dos montantes federais transferidos, na tentativa de evidenciar o nexo causal, sem que esse valor se mostre compatível com os lançamentos registrados no extrato bancário do ajuste, obtido pelo FNDE (p. 1, peça 6) ; e (iii) a primeira medição e nota fiscal, datadas de 8/8/2011, ambas no valor de R$ 76.079,77 (peça 72, p. 6) ;
d) menciona não ter ocorrido uma prestação de contas formal, nos moldes integrais da lei (p. 13) , no afã de deixar a impressão que apresentou algum tipo de comprovação válida. 
27.	À peça 6, constam extratos da conta-corrente do convênio, incluídos pelo FNDE, em que são identificados três pagamentos em favor da empresa que supostamente executou as obras (Procarde Construções Ltda.) , nos valores de R$ 67.295,11 (8/11/2013) , R$ 47.500,00 (2/7/2014) e R$ 36.287,48 (19/9/2014) .
27.1	Como inexiste qualquer documentação que fundamente esses pagamentos e como se mostram insuficientes os elementos elencados na alínea "c" acima (ausência de processo licitatório completo, contrato e aditivos, cronograma físico-financeiro, parecer jurídico, medições realizadas, liquidações, notas fiscais, totalidade de extratos bancários, relação de pagamentos e conciliação bancária) , não é possível aproveitá-los em prol da redução ou afastamento do débito.
28.	A despeito disso, certo é que a inexistência de nexo causal da aplicação dos montantes federais, em relação aos parcos elementos probantes disponíveis, torna inapta qualquer discussão acerca dos diversos pontos suscitados pelo ex-gestor: 
a) violação do princípio da legalidade e da verdade real; 
b) construção e operacionalização da creche (contratação de professores e o cadastramento de alunos) ;
c) enriquecimento sem causa da Administração Pública;
d) possibilidade jurídica da ausência da prestação de contas final propiciar o ressarcimento ao erário;
e) alcance da finalidade social do objeto;
f) questionamento acerca do cadastramento, no Simec, da obra como executada e em funcionamento, sem o devido atesto de conclusão pelos órgãos técnicos do FNDE (o que é plausível por se supor que os registros no Simec, sobre a existência e funcionalidade da creche, não se vinculam estritamente ao parecer dos representantes daquele fundo) ;
g) discussão sobre as diferenças entre os conceitos de "desvio de finalidade" e "desvio de objeto" (além de nada acrescer ao exame da conduta do agente, não se adequa ao presente caso, acerca do qual não remanesceria qualquer tipo de desvio se comprovado o emprego dos recursos no objeto convenial) ;
h) apenação, pela LRF, apenas em desfavor daqueles que aplicaram recursos em finalidade diversa da estabelecida no termo de convênio;
i) julgamento das contas como regulares com ressalvas (diante da não elisão do débito e da omissão no dever de prestar contas) ;
j) ausência de prejuízos aos cofres municipais / federais ou de necessidade de ressarcimento dos valores utilizados;
k) não configuração de locupletamento ou desvio de recursos;
l) arrolamento da população do município na condenação, por ser beneficiar do empreendimento (o que não seria possível porquanto ela não geriu os recursos empregados no convênio) ;
m)  percentual físico executado inteiramente compatível com o montante repassado pelo FNDE;
n) não verificação de sobrepreço, superfaturamento ou desvio de recursos;
o) enriquecimento sem causa em favor da União;
p) irrazoabilidade ou desproporcionalidade das penalidades que lhe foram aplicadas (não subsiste também porque não foram apresentados parâmetros comparativos consistentes que evidenciem essas distorções) .
29. 	Por outro lado, é bom pontuar que a violação do dever constitucional de prestar contas (art. 70, parágrafo único da Constituição Federal) , além de ensejar o julgamento pela irregularidade desta TCE (art. 16, inc. III, alínea "a" da Lei 8.443/92) , no âmbito infraconstitucional, constitui infração penal prevista no art. 1º, inciso VII, do Decreto-Lei 201/67:
"Art. 1º. São crimes de responsabilidade dos prefeitos municipais, sujeito ao julgamento do Poder Judiciário, independentemente do pronunciamento da Câmara de Vereadores: (...) 
VII - deixar de prestar contas no devido tempo, ao órgão competente, da aplicação de recursos, empréstimos, subvenções ou auxílios internos e externos, recebidos a qualquer título."
30.	Em que pese a gravidade da ilicitude, o ex-Prefeito não justifica a omissão da apresentação das contas nas fases interna e externa desta TCE e pleiteia a sua absolvição, aparentando desconhecer que a jurisprudência desta Corte pacifica que a apresentação intempestiva de defesa ou documentação, ainda que comprove a boa e regular aplicação dos recursos federais, elide o débito, mas não afasta a omissão inicial do gestor, ensejando a irregularidade das contas com a aplicação de multa ao responsável (Acórdão 4838/2017-TCU-Segunda Câmara-Relator Marcos Bemquerer) .
31. 	Nada obstante, cumpre salientar que não é possível reconhecer a sua boa-fé, diante da ausência de elementos que caracterizem o nexo causal das despesas realizadas com os montantes recebidos, e ante a pacífica jurisprudência deste Tribunal que indica que a análise da conduta é feita sob o ponto de vista objetivo, sem que seja necessária a comprovação de má-fé (dolo) , mas apenas da ausência de boa-fé objetiva, para a responsabilização do agente. (Acórdão 7936/2018-TCU-Segunda Câmara - Relator Ministro Augusto Sherman; Acórdão 8987/2018-TCU-Primeira Câmara - Relator Ministro Walton Alencar Rodrigues; Acórdão 13732/2019-TCU-Primeira Câmara - Relator Ministro Walton Alencar Rodrigues) .
32.	Outrossim, quanto à imputação do débito, a jurisprudência do TCU é firme no sentido de exigir, do gestor público, a demonstração do vínculo de causalidade com vistas à sua elisão. Seguem precedentes sobre a matéria, cujos enunciados bem retratam a questão da imprescindibilidade do nexo causal para a comprovação do regular emprego dos recursos recebidos:
"A prestação de contas deve demonstrar não só a execução do objeto pactuado no convênio, mas também o nexo de causalidade, por meio do vínculo estrito entre os recursos federais repassados e as despesas incorridas para a consecução do objeto conveniado, sem o que não há comprovação da boa e regular aplicação dos recursos públicos (Acórdão 997/2015-TCU-Plenário, Relator Ministro Benjamin Zymler) . 
A mera execução física do objeto ou de parte dele não comprova o regular emprego dos recursos de convênio firmado com a União. É necessário que o responsável demonstre o nexo causal entre os recursos por ele geridos e os documentos de despesas referentes à execução, como notas de empenho, ordens bancárias, cheques, recibos ou notas fiscais e extratos bancários, com vistas a confirmar a utilização dos recursos da União no ajuste (Acórdão 5170/2015-TCU-Primeira Câmara, Relator Ministro Walton Alencar Rodrigues) . 
A falta de conciliação entre notas fiscais, cheques emitidos e extratos bancários impede o estabelecimento de correlação entre os documentos informados na relação de pagamentos (Acórdão 6173/2011-TCU-Primeira Câmara, Relator Ministro José Múcio Monteiro) ."
33.	A propósito, não basta apresentar uma única nota fiscal, de valor correspondente a 11,56% dos montantes arrecadados e outros poucos elementos desconectados (vide alínea "c" do item 26 desta Instrução) para evidenciar o nexo causal, ainda mais quando esse valor se mostra incompatível com os lançamentos registrados no extrato bancário da conta do ajuste (p. 1, peça 6) .
34.	Em outras palavras, não se mostra relevante ao deslinde dos autos, proclamar insistentemente que a creche foi entregue, e está em operação, se a sua construção pode ter sido financiada mediante fontes de recursos distintas das oriundas do Convênio 700065/2010. 
35.	Com relação ao pedido de adoção de medidas saneadoras, embora a instrução processual desta Corte busque diligentemente esclarecer a lide, em busca da veracidade dos fatos, não lhe cabe o ônus da prova e sim ao gestor, de modo que o princípio da verdade real não impõe ao Tribunal a obrigação de fazê-lo, de acordo com remansosa jurisprudência a seguir relacionada:
 	"Não cabe ao TCU determinar, a pedido do responsável, a realização de diligência, perícia ou inspeção para a obtenção de provas, uma vez que constitui obrigação da parte apresentar os elementos que entender necessários para a sua defesa," (Acórdão 3343/2019-TCU-Primeira Câmara - Relator Ministro Augusto Sherman) 
	"O gestor que subscreve o convênio assume a responsabilidade pessoal pela observância de suas disposições, incluindo o ônus de comprovar a boa e correta aplicação dos recursos públicos recebidos." (Acórdão 5472/2016-TCU-Primeira Câmara - Relator Ministro Bruno Dantas) 
	"Não cabe ao TCU oficiar a outros órgãos públicos para obter documentos por eles apreendidos, sendo ônus do responsável apresentar ao Tribunal, quando exigido, a documentação comprobatória da boa aplicação dos recursos," (Acórdão 3632/2016-TCU-Segunda Câmara - Relator Ministro Walton Alencar Rodrigues) 
35.1 	Nesse contexto, não compete ao Tribunal perscrutar os sistemas do FNDE ou determinar inspeção in loco, a fim de granjear os elementos necessários à comprovação dos gastos.
36.	Sendo assim, cabe concluir pela rejeição dos argumentos ofertados.
Da verificação da possível ocorrência de prescrição
37.	 A não ocorrência da prescrição está bem caracterizada nos autos, seja pelo regime do Código Civil (Acórdão 1441/2016-TCU-Plenário) , seja pelo critério da Lei 9.873/1999 (MS 32.201) , ante o interregno inferior a três anos entre os seguintes eventos:
a) data inicial de contagem do prazo: dia seguinte ao prazo final para a apresentação da prestação de contas (28/6/2015 - peça 25, p. 1) ;
b) informação n° 3826 /2018- Seapc/Coapc/Cgapc/Difin/FNDE que declara a omissão no dever legal de Prestar Contas dos responsáveis, datada de 8/6/2018 (peça 14) ;
c)  despacho que ordenou a citação em 7/7/2020 (peça 38) ;
d) edição do Acórdão 8305/2021-TCU-Segunda Câmara, em 15/6/2021 (peça 56) .
38. 	Ante todo o exposto, mister se faz conhecer o presente recurso para, no mérito, negar-lhe provimento.
CONCLUSÃO
39. 	Das análises anteriores, conclui-se que:
a) as razões recursais aduzidas e os documentos apresentados pelo recorrente revelaram-se inaptos para elidir as evidências que sustentam a sua condenação, em face da não comprovação da boa e regular aplicação dos recursos provenientes do "Programa Nacional de Reestruturação e Aparelhagem da Rede Escolar Pública de Educação Infantil - Proinfância", no exercício de 2015, bem como em virtude da insuficiência de justificativas relativas à omissão no dever de apresentar contas;
b) não ocorreu prescrição, seja pelo regime do Código Civil (Acórdão 1441/2016-TCU-Plenário) , seja pelo critério da Lei 9.873/1999 (MS 32.201) .
39.1	Com efeito, propor-se-á o conhecimento deste apelo, para, no mérito, negar-lhe provimento.
PROPOSTA DE ENCAMINHAMENTO
40.	Diante do exposto, submete-se à consideração superior este exame do recurso de reconsideração, interposto pelo Sr. José Ribamar Moreira Gonçalves, ex-Prefeito do Município de Icatu/MA, Acórdão 8305/2021-TCU-Segunda Câmara (peça 56) , propondo-se, com fundamento nos artigos 32, inciso I, e 33, da Lei 8.443/92, c/c o artigo 285 do RI/TCU:
a) conhecer do recurso e, no mérito, negar-lhe provimento. 
b) dar ciência da deliberação que vier a ser proferida aos responsáveis Juarez Alves Lima e Jose Ribamar Moreira Gonçalves, ao FNDE e ao Procurador-Chefe da Procuradoria da República no Estado do Maranhão. [...]".
3.	O Ministério Público junto a este Tribunal, à Peça 92, manifesta-se de acordo com a proposta da unidade técnica.
	É o Relatório.

Kassio Adriano Menezes Gusmao (7.842/OAB-MA), representando Jose Ribamar Moreira Goncalves.

Procurador Marinus Eduardo De Vries Marsico.

RECURSO DE RECONSIDERAÇÃO EM TOMADA DE CONTAS ESPECIAL. CONVÊNIO. OMISSÃO NO DEVER DE PRESTAR CONTAS DOS RECURSOS DO PROINFÂNCIA. REVELIA DOS EX-PREFEITOS. DÉBITO. MULTA. RECURSO DE RECONSIDERAÇÃO OPOSTO POR UM DOS RESPONSÁVEIS. ARGUMENTOS INAPTOS À ELISÃO DAS IRREGULARIDADES. REJEIÇÃO DAS RAZÕES RECURSAIS. COMUNICAÇÕES.

TOMADA DE CONTAS ESPECIAL (TCE)

Secretaria de Recursos (Serur); Secretaria de Controle Externo de Tomada de Contas Especial (SecexTCE).

Aprecia-se nesta oportunidade Recurso de Reconsideração, interposto pelo Sr. José Ribamar Moreira Gonçalves, ex-Prefeito do Município de Icatu-MA, contra o Acórdão 8305/2021-TCU-Segunda Câmara, da relatoria do Ministro Raimundo Carreiro, que jugou irregulares as suas contas, condenando-o, solidariamente com outros responsáveis, ao pagamento das quantias apuradas nos autos e aplicou-lhe multa no valor de R$ 80.000,00.
2.	Inicialmente, ratifico o Despacho por mim proferido em 17/8/2021 (Peça 79) , no sentido de que o Recurso de Reconsideração deve ser conhecido tendo em vista que os requisitos legais e regimentais previstos para a espécie estão devidamente preenchidos.
3. 	Quanto ao mérito, o Sr. José Ribamar Moreira Gonçalves defende a regularidade das contas, ante os seguintes argumentos, em apertada síntese (Peça 73) :
	a) violação do princípio da legalidade e da verdade real; 
b) construção e operacionalização da creche (contratação de professores e o cadastramento de alunos) ;
c) enriquecimento sem causa da Administração Pública;
d) possibilidade jurídica da ausência da prestação de contas final propiciar o ressarcimento ao Erário;
e) alcance da finalidade social do objeto;
f) questionamento acerca do cadastramento, no Simec, da obra como executada e em funcionamento, sem o devido atesto de conclusão pelos órgãos técnicos do FNDE (o que é plausível por se supor que os registros no Simec, sobre a existência e funcionalidade da creche, não se vinculam estritamente ao parecer dos representantes daquele fundo) ;
g) discussão sobre as diferenças entre os conceitos de "desvio de finalidade" e "desvio de objeto" (além de nada acrescer ao exame da conduta do agente, não se adequa ao presente caso, acerca do qual não remanesceria qualquer tipo de desvio se comprovado o emprego dos recursos no objeto convenial) ;
h) apenação, pela LRF, apenas em desfavor daqueles que aplicaram recursos em finalidade diversa da estabelecida no termo de convênio;
i) julgamento das contas como regulares com ressalvas (diante da não elisão do débito e da omissão no dever de prestar contas) ;
j) ausência de prejuízos aos cofres municipais / federais ou de necessidade de ressarcimento dos valores utilizados;
k) não configuração de locupletamento ou desvio de recursos;
l) arrolamento da população do município na condenação, por ser beneficiar do empreendimento (o que não seria possível porquanto ela não geriu os recursos empregados no convênio) ;
m) percentual físico executado inteiramente compatível com o montante repassado pelo FNDE;
n) não verificação de sobrepreço, superfaturamento ou desvio de recursos;
o) enriquecimento sem causa em favor da União;
p) irrazoabilidade ou desproporcionalidade das penalidades que lhe foram aplicadas (não subsiste também porque não foram apresentados parâmetros comparativos consistentes que evidenciem essas distorções) .
q) por derradeiro, requer a aferição da obra, por meio dos documentos colacionados, a consulta aos sistemas do FNDE e a determinação de diligência in loco, a fim de validar e confirmar todas as alegações lançadas, sem embargo de registrar que inexistiu má-fé ou malversação na aplicação dos valores recebidos;
4.	A Secretaria de Recursos (Serur) analisou e rechaçou os argumentos apresentados, ante os seguintes fundamentos, em apertada síntese:
	a) diante da ausência total de comprovação do emprego dos recursos federais recebidos, o recorrente comete vários equívocos/omissões em sua argumentação;
	b) defende veementemente a elisão de sua condenação, arrimando-se exclusivamente na construção do empreendimento que, segundo demonstra, encontra-se até mesmo em operação, em detrimento da necessária caracterização do vínculo de causalidade entre os recursos recebidos e a construção da creche;
	c) exime-se de comentar ou justificar a omissão no dever de prestar contas;
	d) como comprovação, apresenta de concreto, no corpo da peça defensiva, apenas: (i) a primeira folha do contrato TP 004/2011 (peça 72, p. 5) , celebrado com a empresa Procarde Construções Ltda., no valor de R$ 617.577,49 (inferior à quantia federal transferida - R$ 683.933,15) , informando que foram mantidas todas as condições e preços até a conclusão da obra; (ii) uma única nota fiscal (p. 6, Peça 72) , de valor correspondente a 11,56% dos montantes federais transferidos, na tentativa de evidenciar o nexo causal, sem que esse valor se mostre compatível com os lançamentos registrados no extrato bancário do ajuste, obtido pelo FNDE (p. 1, peça 6) ; e (iii) a primeira medição e nota fiscal, datadas de 8/8/2011, ambas no valor de R$ 76.079,77 (peça 72, p. 6) ;
	e) menciona não ter ocorrido uma prestação de contas formal, nos moldes integrais da lei (p. 13) , no afã de deixar a impressão que apresentou algum tipo de comprovação válida. Entretanto, à Peça 6, constam extratos da conta corrente do convênio, incluídos pelo FNDE, em que são identificados três pagamentos em favor da empresa que supostamente executou as obras (Procarde Construções Ltda.) , nos valores de R$ 67.295,11 (8/11/2013) , R$ 47.500,00 (2/7/2014) e R$ 36.287,48 (19/9/2014) . Como inexiste qualquer documentação que fundamente esses pagamentos e como se mostram insuficientes os elementos apresentados, ante a ausência de processo licitatório completo, contrato e aditivos, cronograma físico-financeiro, parecer jurídico, medições realizadas, liquidações, notas fiscais, totalidade de extratos bancários, relação de pagamentos e conciliação bancária, não é possível aproveitá-los em prol da redução ou afastamento do débito;
	f) a inexistência de nexo causal da aplicação dos montantes federais, em relação aos parcos elementos probantes disponíveis, torna inapta qualquer discussão acerca dos diversos pontos suscitados pelo ex-gestor, conforme os listados no item 28, alíneas a a p;
	g) pontua que a violação do dever constitucional de prestar contas (art. 70, parágrafo único da Constituição Federal) , além de ensejar o julgamento pela irregularidade desta TCE (art. 16, inc. III, alínea "a" da Lei 8.443/92) , no âmbito infraconstitucional, constitui infração penal prevista no art. 1º, inciso VII, do Decreto-Lei 201/67;
	h) em que pese a gravidade da ilicitude, o ex-Prefeito não justifica a omissão da apresentação das contas nas fases interna e externa desta TCE e pleiteia a sua absolvição, aparentando desconhecer que a jurisprudência desta Corte pacifica que a apresentação intempestiva de defesa ou documentação, ainda que comprove a boa e regular aplicação dos recursos federais, elide o débito, mas não afasta a omissão inicial do gestor, ensejando a irregularidade das contas com a aplicação de multa ao responsável (Acórdão 4838/2017-TCU-Segunda Câmara-Relator Marcos Bemquerer) ;
	i) salienta que não é possível reconhecer a sua boa-fé, diante da ausência de elementos que caracterizem o nexo causal das despesas realizadas com os montantes recebidos, e ante a pacífica jurisprudência deste Tribunal que indica que a análise da conduta é feita sob o ponto de vista objetivo, sem que seja necessária a comprovação de má-fé (dolo) , mas apenas da ausência de boa-fé objetiva, para a responsabilização do agente;
	j) quanto à imputação do débito, a jurisprudência do TCU é firme no sentido de exigir, do gestor público, a demonstração do vínculo de causalidade com vistas à sua elisão;
	k) não basta apresentar uma única nota fiscal, de valor correspondente a 11,56% dos montantes arrecadados e outros poucos elementos desconectados para evidenciar o nexo causal, ainda mais quando esse valor se mostra incompatível com os lançamentos registrados no extrato bancário da conta do ajuste;
	l) com relação ao pedido de adoção de medidas saneadoras, embora a instrução processual desta Corte busque diligentemente esclarecer a lide, em busca da veracidade dos fatos, não lhe cabe o ônus da prova e sim ao gestor, de modo que o princípio da verdade real não impõe ao Tribunal a obrigação de fazê-lo, de acordo com remansosa jurisprudência da Casa;
	m) a não ocorrência da prescrição está bem caracterizada nos autos, seja pelo regime do Código Civil (Acórdão 1441/2016-TCU-Plenário) , seja pelo critério da Lei 9.873/1999 (MS 32.201) ;
5.	Assim, por considerar que as razões recursais aduzidas e os documentos apresentados pelo recorrente revelaram-se inaptos para elidir as evidências que sustentam a sua condenação, em face da não comprovação da boa e regular aplicação dos recursos provenientes do "Programa Nacional de Reestruturação e Aparelhagem da Rede Escolar Pública de Educação Infantil - Proinfância", no exercício de 2015, bem como em virtude da insuficiência de justificativas relativas à omissão no dever de apresentar conta, a Serur propõe conhecer do recurso e, no mérito, negar-lhe provimento.
6.	O Ministério Público junto a este Tribunal, manifestou-se de acordo com a proposta de mérito formulada pela unidade técnica.
7.	Dada a consistência da análise empreendida pela Serur e acolhida pelo Ministério Público junto a esta Casa, endosso as conclusões contidas na instrução de Peça 89 e respectivos pareceres, ademais, nesse particular, incluo as análises empreendidas e os fundamentos adotados entre as minhas razões de decidir no presente caso, sem prejuízo dos destaques, considerações e complementos a seguir aduzidos.
8.	A imputação discutida nestes autos reside na omissão de dever de prestar contas quanto à destinação dos recursos repassados por força do Convênio 700065/2010, descrito como "Construção de Escola (s) , no âmbito do Programa Nacional de Reestruturação e Aparelhagem da Rede Escolar Pública de Educação Infantil - Proinfância, entre 24/6/2010 a 28/4/2015, no valor de R$ 690.841,57. Da análise efetuada pela Serur (Peça 89) , constato que os argumentos apresentados na Peça recursal não são suficientes para elidir as ocorrências apontadas nos autos e que fundamentaram a condenação imposta pelo Tribunal, sendo, por conseguinte, incapazes de alterar a deliberação recorrida.
9.	Quanto à alegação de enriquecimento sem causa do Estado, foi adequadamente registrado pela Serur que, embora o recorrente afirme que a construção da creche, licitada e iniciada na gestão anterior, foi completamente concluída e se encontra em pleno funcionamento desde 2016 até os dias atuais, possuindo 146 crianças matriculadas, não apresentou elemento suficiente para comprovar que houve execução da creche com recurso do convênio em análise. Ou seja, o recorrente não conseguiu firmar o necessário nexo de causalidade entre os recursos repassados e a suposta obra executada.
10.	Além disso, a única nota fiscal acostada, de valor correspondente a 11,56% dos montantes federais transferidos, na tentativa de evidenciar o nexo causal, não se mostra compatível com os lançamentos registrados no extrato bancário do ajuste, obtido pelo FNDE (p. 1, Peça 6) .
11.	A Serur identificou nos extratos da conta corrente do convênio, incluídos pelo FNDE (Peça 6) , três pagamentos em favor da empresa que supostamente executou as obras (Procarde Construções Ltda.) , nos valores de R$ 67.295,11 (8/11/2013) , R$ 47.500,00 (2/7/2014) e R$ 36.287,48 (19/9/2014) . Entretanto, não há nos autos qualquer documentação que fundamente esses pagamentos, uma vez que não foram juntados o processo licitatório completo, o contrato e aditivos, o cronograma físico-financeiro, o parecer jurídico, as medições realizadas, as liquidações, as notas fiscais, a totalidade de extratos bancários, a relação de pagamentos e a conciliação bancária, o que inviabiliza a checagem e, portanto, a possibilidade de aproveitamento dessas despesas para a redução ou afastamento do débito.
12.	No que se refere ao pedido para que este Tribunal faça a aferição da obra, por meio dos documentos colacionados, a consulta aos sistemas do FNDE e a determinação de diligência in loco, a fim de validar e confirmar todas as alegações lançadas, esclareço que não cabe ao TCU determinar, a pedido do responsável, a realização de diligência, perícia ou inspeção para a obtenção de provas, uma vez que constitui obrigação da parte apresentar os elementos que entender necessários para a sua defesa.
13.	No que tange ao argumento sobre a irrazoabilidade ou a desproporcionalidade das penas que lhes foram aplicadas, observo que não foram apresentados elementos ou dados que demonstrem a falta de critério ou a desproporcionalidade da penalidade aplicada. No Voto condutor do julgado, o Eminente Relator, com clareza e objetividade, rejeitou seus argumentos de defesa e especificou as irregularidades que entendeu caracterizadas, além de apontar os dispositivos legais que fundamentam as multas, quantificando-as dentro dos limites estabelecidos na LOTCU e no Regimento Interno.
14.	Cabe registrar, quanto à ocorrência da prescrição das pretensões punitiva e ressarcitória, a existência da decisão do Supremo Tribunal Federal (STF) no Recurso Extraordinário 636.886/AL, e que tal decisum, deverá ensejar a revisão da jurisprudência deste Tribunal, mas, ainda não está sendo aplicada, pois encontra-se pendente apreciação por esta Corte de Contas de processo que definirá acerca do preenchimento de lacunas referentes a questões essenciais, como o prazo prescricional, o início da contagem e as hipóteses de interrupção. Ademais, não está claro quais serão os processos efetivamente alcançados pela modificação do entendimento.
15.	Enquanto isso, tenho acompanhado a compreensão pela manutenção da jurisprudência consolidada pelo TCU no sentido de considerar imprescritíveis as ações de ressarcimento ao Erário.
16.	No que tange à pretensão punitiva do TCU, conforme Acórdão 1441/2016-TCU-Plenário, que uniformizou a jurisprudência acerca dessa questão, subordina-se ao prazo geral de prescrição indicado no art. 205 do Código Civil, que é de 10 anos, contado da data de ocorrência da irregularidade sancionada, nos termos do art. 189 do Código Civil, sendo este prazo interrompido pelo ato que ordenar a citação, a audiência ou a oitiva do responsável.
17.	No caso em exame, verifico que não ocorreu a prescrição, uma vez que a irregularidade sancionada ocorreu em 328/6/2015 (Peça 25, p. 1) e o ato de ordenação da citação do responsável ocorreu em 7/7/2020 (Peça 38) .
18.	Desse modo, considerando adequada a análise da unidade técnica, que teve a anuência do Ministério Público junto a este Tribunal, entendo que o Recurso de Reconsideração deve ser conhecido e, no mérito, não provido, mantendo-se os exatos termos do Acordão Acórdão 8305/2021-TCU-Segunda Câmara.
	Ante o exposto, VOTO por que o Tribunal adote o Acórdão que ora submeto à deliberação deste Colegiado.
TCU, Sala das Sessões, em 16 de agosto de 2022.
AROLDO CEDRAZ 
Relator